ACORDAO-COMPLETO-2438150

ACÓRDÃO 12356/2020 ATA 39/2020 - PRIMEIRA CÂMARA

VISTOS, relatados e discutidos estes autos de processo de aposentadoria de servidores da Universidade Federal do Triângulo Mineiro,
ACORDAM os Ministros do Tribunal de Contas da União, reunidos em sessão da Primeira Câmara, diante das razões expostas pelo relator e com fundamento na Constituição Federal, art. 71, III e IX, e na Lei 8.443/1992, arts. 1º, V, e 39, II, em:
9.1. considerar legal o ato de aposentadoria da sra. Joana Resende de Jesus Gomes e determinar seu registro;
9.2. considerar ilegal o ato de aposentadoria do sr. João Carlos Borges Coelho e a ele negar registro;
9.3. dispensar a devolução dos valores indevidamente recebidos pelo sr. João Carlos Borges Coelho, nos termos do Enunciado 106 da Súmula de Jurisprudência deste tribunal;
9.4. determinar à Universidade Federal do Triângulo Mineiro que adote as seguintes providências, sob pena de responsabilidade solidária da autoridade administrativa omissa:
9.4.1. dê ciência desta deliberação ao sr. João Carlos Borges Coelho no prazo de quinze dias e faça juntar o comprovante de notificação a estes autos nos quinze dias subsequentes;
9.4.2. suspenda os pagamentos realizados com base no ato ora impugnado no prazo de quinze dias, a contar da notificação;
9.5. orientar a Universidade Federal do Triângulo Mineiro que a aposentadoria do sr. João Carlos Borges Coelho poderá prosperar se:
9.5.1. for promovida a devida absorção da rubrica "VB.COMP.ART.15 L11091/05 AP";
9.5.2. forem colacionados aos autos os elementos utilizados na elaboração do Perfil Profissiográfico Previdenciário pelos srs. Ulisses Antônio Cota (Médico do Trabalho) e Paulo Roberto Mioto (Engenheiro do Trabalho) , com base nos quais se concluiu que o Departamento de Engenharia e Manutenção da UFTM apresentava, de 1994 a 2004, condições ambientais insalubres, com especificação dos agentes nocivos, a intensidade ou o tempo de exposição a que se submetia o servidor;
9.5.3. for demonstrado que os "quintos" judiciais deferidos ao servidor são compatíveis com as funções por ele exercidas; 
9.6. determinar à Secretaria de Fiscalização de Pessoal que proceda ao imediato cadastramento e exame dos atos de aposentadoria da sra. Joana Resende de Jesus Gomes constantes do e-Pessoal e do Sisac.

PESSOAL. APOSENTADORIA. CONTAGEM PONDERADA DE TEMPO DE SERVIÇO.

Primeira Câmara

Universidade Federal do Triângulo Mineiro.

3. Interessados/Responsáveis:
3.1. Interessados: Joana Resende de Jesus Gomes (XXX.775.006-XX); João Carlos Borges Coelho (XXX.590.816-XX).

13.1. Ministros presentes: Walton Alencar Rodrigues (Presidente), Benjamin Zymler (Relator) e Bruno Dantas.
13.2. Ministro-Substituto convocado: Marcos Bemquerer Costa.
13.3. Ministros-Substitutos presentes: Augusto Sherman Cavalcanti e Weder de Oliveira.

BENJAMIN ZYMLER

Trata-se de processo de aposentadoria de servidores da Universidade Federal do Triângulo Mineiro.
2. A Secretaria de Fiscalização de Pessoal (Sefip) manifestou-se nos seguintes termos:
"INTRODUÇÃO
1.	Trata-se de atos de concessão de aposentadoria de Joana Resende de Jesus Gomes e Joao Carlos Borges Coelho, ex-servidores da Universidade Federal do Triângulo Mineiro.
2.	Os atos foram submetidos, para fim de registro, à apreciação do Tribunal de Contas da União (TCU) , de acordo com o art. 71, inciso III, da Constituição Federal. O cadastramento e a disponibilização ao TCU ocorreram por intermédio do Sistema de Apreciação e Registro de Atos de Admissão e Concessões, na forma dos arts. 2º, caput e incisos I a VI, e 4º, caput, da Instrução Normativa - TCU 78/2018.
EXAME TÉCNICO
Procedimentos preliminares aplicados
3.	Os procedimentos para exame, apreciação e registro de atos de pessoal encontram-se estabelecidos na Instrução Normativa TCU 78/2018 e na Resolução TCU 206/2007. Essas normas dispõem, respectivamente, em seus arts. 4º, § 2º, e 3º, § 3º que os atos de pessoal disponibilizados por meio do Sistema de Apreciação e Registro de Atos de Admissão e Concessões devem ser submetidos a crítica preliminar automatizada do próprio sistema, com base em parâmetros predefinidos.
4.	Relativamente aos atos de concessão de aposentadoria, as rotinas de crítica das informações cadastradas no Sistema de Apreciação e Registro de Atos de Admissão e Concessões foram elaboradas e validadas levando-se em conta as peculiaridades desses atos. Os itens de verificação do sistema compreendem prazos e fundamentos legais, assim como eventuais ocorrências de acumulação. Trata-se de verificações mais abrangentes, minuciosas e precisas do que aquelas que podem ser realizadas por mãos humanas, proporcionando um nível de segurança ainda maior.
5.	Além da crítica automatizada, há verificação humana adicional no caso de haver alertas do sistema ou informações não formatadas, como esclarecimentos do gestor ou do controle interno.
6.	Na ocorrência de períodos de tempo relativos à contagem ponderada decorrente do exercício de atividade insalubre, as rotinas incluem a verificação do atendimento dos requisitos estabelecidos nos Acórdãos 2.008/2006 e 911/2014, ambos do Plenário. Constatado o não atendimento, tais períodos são automaticamente excluídos da contagem do tempo. 
7.	Também são excluídos da contagem outros períodos de tempo cujo cômputo a jurisprudência do TCU entende, a princípio, ser irregular. São exemplos os períodos de tempo rural, aluno aprendiz, estágio, residência médica, exercício da advocacia e aqueles obtidos por justificação judicial. Trata-se de vedações para as quais a jurisprudência do TCU também prevê exceções, mas, nesses casos, a verificação do atendimento dos requisitos exige-se a apresentação de documentação comprobatória.  Portanto, na ocorrência de qualquer desses períodos, são eles excluídos da contagem.
8.	As críticas também consideram os registros do Sistema Integrado de Administração de Recursos Humanos (Siape) . O Siape disponibiliza informações atualizadas sobre as parcelas que integram os proventos, diferentemente, portanto, do Sistema de Apreciação e Registro de Atos de Admissão e Concessões, que informa as parcelas no momento do registro do ato.
9.	Essa confrontação com o Siape provê uma visão atual e verdadeira da situação, o que permite descaracterizar irregularidades e inconsistências que, embora constantes do Sistema de Apreciação e Registro de Atos de Admissão e Concessões, já foram corrigidas.
Exame das constatações
10.	Por intermédio das supracitadas análises realizadas por esta Unidade Técnica nos atos de concessão de aposentadoria de Joana Resende de Jesus Gomes e Joao Carlos Borges Coelho, verificou-se a necessidade de realização de diligência à unidade jurisdicionada para que esclarecesse o fundamento do pagamento da rubrica judicial (DECISAO JUDICIAL TRANS JUG APO, no valor de R$ 2.765,02) ao inativo João Carlos Borges Coelho; bem como, a comprovação de cômputo de tempo de serviço substanciais insalubres para ambos os interessados neste processo, conforme diligência de peças 5/7.
11.	Cumpre informar que a resposta da unidade jurisdicionada foi acomodada na peça 9 e a documentação apresentada evidenciou que as aposentadorias de ambos os inativos ora analisadas computaram tempo de serviço insalubre substanciais indevidamente após a edição da Lei 8.112/1990, contrariando a jurisprudência mansa e pacífica deste Tribunal nos Acórdãos 2.008/2006 e 911/2014, ambos do Plenário.
12.	Quanto à decisão judicial enviada pela unidade jurisdicionada para comprovar o pagamento regular da rubrica judicial (DECISAO JUDICIAL TRANS JUG APO, no valor de R$ 2.765,02) ao inativo João Carlos Borges Coelho (peça 9, fls. 56/65) , esclarece-se que a Universidade se limitou a enviar apenas a sentença de primeiro grau, o que impossibilita a verificação de todo trâmite processual até o trânsito em julgado, o que enseja manifestação pela ilegalidade do pagamento de tal verba ao inativo.
CONCLUSÃO
13.	Em razão do exposto e tendo em vista as análises realizadas nos atos de concessão de aposentadoria de Joana Resende de Jesus Gomes e Joao Carlos Borges Coelho, esta Unidade Técnica considera que os atos em tela devem ser julgados ilegais e negado os seus respectivos registros por esta Egrégia Corte, em face do cômputo de tempo de serviço ponderado insalubre em desobediência aos Acórdãos 2.008/2006 e 911/2014, ambos do Plenário. Ademais, a rubrica judicial 'DECISAO JUDICIAL TRANS JUG APO, no valor de R$ 2.765,02' deve ser excluída do contracheque do inativo João Carlos Borges Coelho, vez que a unidade jurisdicionada não comprovou seu regular pagamento mediante o envio da integralidade do processo judicial, inviabilizando a constatação da regularidade de tal pagamento.
PROPOSTA DE ENCAMINHAMENTO
14.	Ante o exposto, com fundamento nos arts. 71, inciso III, da Constituição Federal, 1º, inciso V, e 39, incisos I e II, da Lei 8.443/1992 e 260, § 1º, do Regimento Interno do Tribunal de Contas da União, propõe-se:
	a) considerar ILEGAIS e NEGAR os registros dos atos de aposentadoria de Joana Resende de Jesus Gomes (CPF: XXX.775.006-XX) e Joao Carlos Borges Coelho (CPF: XXX.590.816-XX) ;
	b) determinar à Universidade Federal do Triângulo Mineiro que:
b.1) abstenha de realizar pagamentos para os atos ora apreciados pela ilegalidade, no prazo 15 (quinze) dias, contados a partir da ciência desta deliberação, sujeitando-se a autoridade administrativa omissa à responsabilidade solidária, nos termos do art. 262, caput, do Regimento Interno do TCU; bem como, promova a exclusão da rubrica judicial 'DECISAO JUDICIAL TRANS JUG APO, no valor de R$ 2.765,02' do contracheque do inativo Joao Carlos Borges Coelho, vez que tal unidade jurisdicionada não comprovou seu regular pagamento mediante envio completo do processo judicial, com o fim de aferir o trânsito em julgado;
b.2) informe aos interessados: 
b.2.1)  o teor do Acórdão que vier a ser prolatado, encaminhando ao TCU, no prazo de trinta dias, comprovante da data de ciência pelos interessados, nos termos do art. 4º, § 3º, da Resolução - TCU 170/2004;¿
b.2.2) caso manifestem interesse, podem se manter aposentados com base em outro fundamento legal e desde que cumpram os requisitos legais exigidos; ou poderão retornar à atividade para completar o requisito temporal para nova aposentadoria ¿ a qual, obrigatoriamente, deverá fundamentar-se nas regras vigentes no momento da nova concessão;
b.2.3) caso não seja possível enquadrar em outro fundamento legal de inativação, os interessados deverão retornar à atividade para completar o requisito temporal para a aposentadoria ¿ a qual, obrigatoriamente, deverá fundamentar-se nas regras vigentes no momento da nova concessão."
Por seu turno, o Ministério Público junto ao Tribunal de Contas da União (MPTCU) teceu as seguintes ponderações:
"Trata-se da apreciação, para fins de registro, de dois atos de concessão de aposentadoria emitidos pela Universidade Federal do Triângulo Mineiro.
A Secretaria de Fiscalização de Pessoal (Sefip) propõe a ilegalidade de ambos os atos constantes dos autos, tendo em vista a averbação de tempo de serviço ponderado, decorrente do exercício de atividades insalubres após a Lei 8.112/1990.
De fato, o cômputo ponderado de tempo de serviço exercido em condições insalubres após a edição da Lei 8.112/1990, para a obtenção de aposentadoria comum, sob a alegação de estar amparado em Mandado de Injunção contraria a jurisprudência deste Tribunal e do Supremo Tribunal Federal acerca da matéria.
Nesse sentido, cabe transcrever os trechos do voto condutor do Acórdão 3608/2013-TCU-Primeira Câmara, relatado pelo Ministro Benjamin Zymler, que explicam muito bem a matéria, nos seguintes termos:
VOTO
 (...) 
24. Observe-se que em relação ao período posterior à edição da Lei nº 8.112/1990, esta Corte de Contas deixou clara a inviabilidade jurídica da contagem de tempo de serviço prestado sob condições insalubres de forma ponderada, pois, neste caso, sempre houve a necessidade de edição de lei complementar a tratar do tema. Acrescente-se que o entendimento do STF era de que se tratava de norma de eficácia limitada, dependendo, para sua plena eficácia, de lei complementar que iria regulamentá-la. Nesse sentido: RE-AgR 428511/DF, Relator: Min. SEPÚLVEDA PERTENCE, Julgamento: 14/02/2006 Órgão Julgador: Primeira Turma e MI 462 / MG, Relator: Min. MOREIRA ALVES, Julgamento: 06/09/1995, Órgão Julgador: Tribunal Pleno. 
25. Em verdade, observa-se do disposto no § 4º do art. 40 da CF/1988 que o legislador constituinte buscou assegurar aposentadoria especial aos servidores públicos que fossem portadores de deficiência, ou que laborassem em condições perigosas, penosas ou insalubres, não havendo qualquer referência a tempo de contagem ponderada para fins de aposentadoria comum, que se trata de matéria diversa. Acrescente-se que o próprio dispositivo constitucional em tela expressamente veda a adoção de requisitos e critérios diferenciados de aposentadoria, com exceção daqueles que expressamente enuncia. 
26. Em relação ao Mandado de Injunção nº 992, impetrado pela Associação Nacional dos Médicos Peritos da Previdência Social perante o Supremo Tribunal Federal, cumpre dizer que a Relatora do feito, Ministra Ellen Gracie, nada mais fez do que colmatar a lacuna existente na regulamentação do § 4º do art. 40 da CF/1988 com a norma existente no art. 57 da Lei nº 8.213/1991, valendo registrar que os precedentes do STF sobre a matéria dizem respeito somente a casos de aposentadoria especial. Nesse sentido, o seguinte trecho do voto da Min. Cármen Lúcia no MI 795, no qual é enfatizado tratar-se apenas da questão da aposentadoria especial: 
'De igual forma, mandados de injunção foram impetrados neste Supremo Tribunal Federal sob o argumento de carência de norma regulamentadora do art. 40, § 4º, da Constituição da República, o que inviabilizaria o exercício dos direitos constitucionais dos servidores públicos que trabalham sob condições prejudiciais de obter a denominada aposentadoria especial'.
27. Assim sendo, há certeza no que concerne à aplicação do art. 57 da Lei nº 8.213/1991 apenas aos casos de aposentadoria especial. Não se tratou na aludida ação mandamental da chamada contagem ponderada de tempo de serviço para fins de aposentadoria comum, não tendo a referida decisão judicial, portanto, assegurado este direito.
Além disso, o próprio Supremo Tribunal Federal também já afastou a possibilidade de conversão do tempo exercido após a vigência da Lei 8.112/1990 para aposentadoria comum, conforme se verifica na ementa transcrita a seguir:
EMENTA: Agravo regimental em mandado de injunção. Pedido de conversão do tempo de serviço. Ausência de previsão constitucional. Recurso provido. 1. O mandado de injunção volta-se à colmatagem de lacuna legislativa capaz de inviabilizar o gozo de direitos e liberdades constitucionalmente assegurados, bem assim de prerrogativas inerentes à nacionalidade, à soberania e à cidadania (art. 5º, LXXI, CF/1988) . 2. É imprescindível, para o exame do writ, a presença de dois pressupostos sucessivos: i) a verificação da omissão legislativa e ii) a efetiva inviabilidade do gozo de direito, faculdade ou prerrogativa consagrados constitucionalmente em razão do citado vácuo normativo. 3. O preceito constitucional em foco na presente demanda não assegura a contagem diferenciada do tempo de serviço e sua averbação na ficha funcional; o direito subjetivo corresponde à aposentadoria em regime especial, devendo esta Suprema Corte atuar na supressão da mora legislativa, cabendo à autoridade administrativa a análise de mérito do direito, após exame fático da situação do servidor. 4. A pretensão de garantir a conversão de tempo especial em tempo comum mostra-se incompatível com a presente via processual, uma vez que, no mandado de injunção, cabe ao Poder Judiciário, quando verificada a mora legislativa, viabilizar o exercício do direito subjetivo constitucionalmente previsto (art. 40, § 4º, da CF/88) , no qual não está incluído o direito vindicado. 5. Agravo regimental provido para julgar improcedente o mandado de injunção. (MI 2.123 AgR/DF, Relator p/ acórdão Ministro Dias Toffoli, Plenário, in DJe 1/8/2013 - grifou-se.) 
Dessa forma, tendo em vista que, com a retirada dos tempos ponderados decorrentes do exercício de atividades insalubres após o advento da Lei 8.112/1990, os interessados não possuem tempos suficientes para se aposentarem pelos fundamentos legais utilizados, os referidos atos não estão aptos a receberem as chancelas da legalidade por este Tribunal.
Vale observar, contudo, que o Supremo Tribunal Federal (STF) , em recente deliberação proferida nos autos do Recurso Extraordinário - RE 636.553/RS, fixou novo entendimento acerca do prazo para a apreciação dos atos sujeitos a registro, com repercussão geral reconhecida, nos seguintes termos: 
Em atenção aos princípios da segurança jurídica e da confiança legítima, os Tribunais de Contas estão sujeitos ao prazo de 5 anos para o julgamento da legalidade do ato de concessão inicial de aposentadoria, reforma ou pensão, a contar da chegada do processo à respectiva Corte de Contas.
Dessa forma, tendo em vista que o ato da servidora Joana Resende de Jesus Gomes ingressou neste Tribunal há mais de 5 anos e que a deliberação proferida nos autos do RE 636.553/RS ainda poderá ser objeto de reforma ou modulação, este membro do Ministério Público de Contas propõe que a análise do referido ato seja sobrestada até que a decisão do STF acerca da matéria se torne definitiva. 
No que se refere ao ato do servidor João Carlos Borges Coelho, verifica-se ainda na sua ficha financeira, à peça 12, p. 1, o pagamento de parcela judicial e da parcela denominada Vencimento Básico Complementar, decorrente do art. 15 da Lei 11.091/2005, o qual estabeleceu de forma expressa que a referida parcela deveria ser absorvida inclusive pelos aumentos concedidos pela referida Lei, nos seguintes termos:
Art. 15. O enquadramento previsto nesta Lei será efetuado de acordo com a Tabela de Correlação, constante do Anexo VII desta Lei.
 (...) 
§ 2º Na hipótese de o enquadramento de que trata o § 1º deste artigo resultar em vencimento básico de valor menor ao somatório do vencimento básico, da Gratificação Temporária - GT e da Gratificação Específica de Apoio Técnico-Administrativo e Técnico-Marítimo às Instituições Federais de Ensino - GEAT, considerados no mês de dezembro de 2004, proceder-se-á ao pagamento da diferença como parcela complementar, de caráter temporário. (Vide Lei nº 12.772, de 2012) 
§ 3º A parcela complementar a que se refere o § 2º deste artigo será considerada para todos os efeitos como parte integrante do novo vencimento básico, e será absorvida por ocasião da reorganização ou reestruturação da carreira ou tabela remuneratória, inclusive para fins de aplicação da tabela constante do Anexo I-B desta Lei. (Vide Lei nº 12.772, de 2012) 
Entretanto, não consta dos autos se a referida parcela foi absorvida por todos os aumentos concedidos no período de maio de 2005 a abril de 2008, o que enseja a expedição de determinação à Unidade Jurisdicionada para que informe a este Tribunal os referidos cálculos e realize as correções dos valores pagos se necessário.
No caso da rubrica judicial, verifica-se que consta dos autos o envio de decisão judicial de 1ª instância que aparenta fundamentar o pagamento da parcela constante dos proventos de Joao Carlos Borges Coelho, a qual trata da incorporação de Quintos de Função Comissionada (FC) , incorporada com base na Portaria 474/1987 do MEC.
Todavia, também não consta dos autos qual a função exercida pelo interessado, para que se possa verificar se foram preenchidos os critérios definidos no Acórdão 835/2012-TCU-Plenário, que trata da matéria, relatado pelo Ministro Augusto Nardes, o que enseja determinação para que a Unidade Jurisdicionada também envie a este Tribunal as informações necessárias à tal análise.
Ante o exposto, este membro do Ministério Público de Contas, com as devidas vênias por divergir parcialmente da proposta da Unidade Técnica, entende que o ato de João Carlos Borges Coelho deve ser considerado ilegal e ter seu registro negado; e a análise do ato de Joana Resende de Jesus Gomes deve ser sobrestada até a decisão final do STF no RE 636.553/RS.
Além disso, propõe que seja expedida determinação à Unidade Jurisdicionada para que informe a este Tribunal mais detalhes sobre a parcela judicial constante dos proventos de João Carlos Borges Coelho e as absorções da parcela denominada 'VB.COMP.ART.15 L11091/05 AP', realizando as correções dos valores pagos indevidamente, se necessário."
É o relatório.

não há

Procurador Sergio Ricardo Costa Caribé.

PESSOAL. APOSENTADORIA. CONTAGEM PONDERADA DE TEMPO DE SERVIÇO. RE 1.014.286/SP, COM REPERCUSSÃO GERAL. POSSIBILIDADE. LEGALIDADE DE UM DOS ATOS. ILEGALIDADE DO OUTRO ATO, EM RAZÃO DA NÃO ABSORÇÃO DE VANTAGEM TEMPORÁRIA PREVISTA NO ART. 15 DA LEI 11.091/2005. DISPENSA DE DEVOLUÇÃO DOS VALORES INDEVIDAMENTE RECEBIDOS DE BOA-FÉ. DETERMINAÇÕES.

APOSENTADORIA (APOS)

Secretaria de Fiscalização de Pessoal (SEFIP).

Trata-se de processo de aposentadoria de interesse dos servidores Joana Resende de Jesus Gomes e João Carlos Borges Coelho, aposentados pela Universidade Federal do Triângulo Mineiro (UFTM) respectivamente em 11/7/2013, no cargo de Auxiliar de Saúde, e em 9/5/2012, no cargo de Engenheiro.
2. A Sefip manifestou-se pela ilegalidade dos dois atos, em razão do cômputo do tempo de atividade insalubre após o advento da Lei 8.112/1990. Também considerou irregular o pagamento da rubrica judicial de R$ 2.765,02 para o sr. João Carlos Borges Coelho.
3. O MPTCU, por sua vez, concordou com a proposta de ilegalidade relativamente a esse último servidor, mas propôs o sobrestamento da apreciação do ato da sra. Joana Resende de Jesus Gomes até a decisão final do Supremo Tribunal Federal (STF) do RE 636.553/RS, haja vista que o ato da interessada ingressou nesta Corte há mais de cinco anos. Propôs, ainda, a expedição de determinação à origem para que esclarecesse os pagamentos decorrentes da parcela judicial constante dos proventos do sr. João Carlos Borges Coelho e as absorções da parcela denominada "VB.COMP.ART.15 L11091/05 AP", matéria esta não abordada na instrução da unidade técnica.
4. Passo, a seguir, a examinar a situação de cada um dos servidores.
Joana Resende de Jesus Gomes
5. Consta dos autos o ato de alteração de fundamento legal da aposentadoria da sra. Joana Resende de Jesus Gomes, com objetivo conceder paridade aos proventos, na forma determinada pela EC 70/2012.
6. Constam das bases informatizadas deste Tribunal os seguintes atos: 
1) 46070/2019 (e-Pessoal) - ato inicial, por meio do qual foi deferida aposentadoria por invalidez simples com proventos calculados pela média, na proporcionalidade de 22/30. Teve vigência em 5/10/2006, sem cômputo de tempo especial. Ato ainda não autuado.
2) 46089/2019 (e-Pessoal) - ato de alteração, com vigência em 8/12/2006, por meio do qual foram incluídos 295 dias de tempo de Regime Geral de Previdência Social (RGPS) , o que elevou a proporcionalidade dos proventos para 23/30. Menciona a EC 70/2012, nada obstante a vigência do ato ser de 2006. O ato se encontra no estado "aguardando manifestação".
3) 10474005-04-2013-000057-2 (Sisac) - publicado em 11/7/2013, vigência aparentemente retroagindo à data da concessão inicial (5/10/2006) , foi editado para incluir o tempo de atividade insalubre da interessada, que abrange todo o período de serviço da interessada no órgão, antes e após a Lei 8.112/1990, no total de 1.669 dias. Trata-se do ato em exame.
4) 145977 (e-Pessoal) - ato de alteração, com vigência em 25/6/2008, por meio do qual foi averbado o tempo ficto total de 1.669 dias. O ato encontra-se no estado "aguardando manifestação".
5) 10474005-04-2012-000111-8 (Sisac) - com vigência em 22/8/2012, editado para incluir a EC 70/2012. Observa a proporcionalidade de 23/30, ou seja, sem o cômputo do tempo insalubre. Ato ainda não autuado.
6. O entendimento deste tribunal, até o presente, na linha da então jurisprudência do STF, era no sentido de que o tempo de atividade insalubre ou perigosa após o advento da Lei 8.112/1990 não poderia ser objeto de contagem ponderada. 
7. Desse modo, o servidor, ainda que beneficiado por mandado de injunção, deveria reunir os requisitos para a aposentadoria especial, a ser deferida nos moldes (ou seja, com o mesmo tempo de contribuição) das aposentadorias especiais do RGPS, com os proventos calculados com base no § 3º do art. 40 da Constituição Federal (média das remunerações) . Dessarte, não seria utilizar o tempo especial para a obtenção de aposentadoria regida por regra de transição, tal como o art. 3 da EC 47/2005.
8. No caso concreto, a servidora não reunia o tempo de contribuição necessário para a aposentadoria especial, a saber, 25 anos (insalubridade média) , de modo que o tempo especial foi deferido para aumentar a proporcionalidade dos proventos (de 23/30 para 28/30) , uma vez aposentada por invalidez simples.
9. Contudo, recentemente o STF julgou o RE 1.014.286/SP (rel. Ministro Dias Tofolli, red. Ministro Edson Fachin, julgado em 30/8/2020 pelo Tribunal Pleno) , com repercussão geral, e alterou sua jurisprudência, como se depreende da ementa a seguir:
"EMENTA: RECURSO EXTRAORDINÁRIO. REPERCUSSÃO GERAL. APOSENTADORIA ESPECIAL DE SERVIDOR PÚBLICO. ARTIGO 40, § 4º, III, DA CONSTITUIÇÃO DA REPÚBLICA. PEDIDO DE AVERBAÇÃO DE TEMPO DE SERVIÇO PRESTADO EM ATIVIDADES EXERCIDAS SOB CONDIÇÕES ESPECIAIS QUE PREJUDIQUEM A SAÚDE OU A INTEGRIDADE FÍSICA DO SERVIDOR, COM CONVERSÃO DO TEMPO ESPECIAL EM COMUM, MEDIANTE CONTAGEM DIFERENCIADA, PARA OBTENÇÃO DE OUTROS BENEFÍCIOS PREVIDENCIÁRIOS. POSSIBILIDADE ATÉ A EDIÇÃO DA EMENDA CONSTITUCIONAL N.º 103/2019. DIREITO INTERTEMPORAL. APÓS A EDIÇÃO DA EC 103/2019, O DIREITO À CONVERSÃO OBEDECERÁ À LEGISLAÇÃO COMPLEMENTAR DOS ENTES FEDERADOS. COMPETÊNCIA LEGISLATIVA CONFERIDA PELO ART. 40, § 4º-C DA CRFB. 
1. A Constituição impõe a construção de critérios diferenciados para o cômputo do tempo de serviço em condições de prejuízo à saúde ou à integridade física, conforme permite verificar a interpretação sistemática e teleológica do art. 40, § 4°, CRFB. 
2. Desde a edição das Emendas Constitucionais 20/1998 e 47/2005, não há mais dúvida acerca da efetiva existência do direito constitucional daqueles que laboraram em condições especiais à submissão a requisitos e critérios diferenciados para alcançar a aposentadoria. Nesse sentido é a orientação desta Suprema Corte, cristalizada no verbete de n.º 33 da Súmula da Jurisprudência Vinculante: 
'Aplicam-se ao servidor público, no que couber, as regras do regime geral da previdência social sobre aposentadoria especial de que trata o artigo 40, § 4º, inciso III da Constituição Federal, até a edição de lei complementar específica.' 
3. Ao permitir a norma constitucional a aposentadoria especial com tempo reduzido de contribuição, verifica-se que reconhece os danos impostos a quem laborou em parte ou na integralidade de sua vida contributiva sob condições nocivas, de modo que nesse contexto o fator de conversão do tempo especial em comum opera como preceito de isonomia, equilibrando a compensação pelos riscos impostos. A conversão surge, destarte, como consectário lógico da isonomia na proteção dos trabalhadores expostos a agentes nocivos. 
4. Após a EC 103/2019, o § 4º-C do art. 40 da Constituição, passou a dispor que o ente federado poderá estabelecer por lei complementar idade e tempo de contribuição diferenciados para aposentadoria de servidores cujas atividades sejam exercidas com efetiva exposição a agentes químicos, físicos e biológicos prejudiciais à saúde, ou associação desses agentes, vedada a caracterização por categoria profissional ou ocupação. Não há vedação expressa ao direito à conversão do tempo comum em especial, que poderá ser disposta em normativa local pelos entes federados, tal como operou a legislação federal em relação aos filiados ao RGPS, nos termos do art. 57, da Lei 8213/91. 
5. Recurso extraordinário desprovido, com fixação da seguinte tese: 
'Até a edição da Emenda Constitucional nº 103/2019, o direito à conversão, em tempo comum, do prestado sob condições especiais que prejudiquem a saúde ou a integridade física de servidor público decorre da previsão de adoção de requisitos e critérios diferenciados para a jubilação daquele enquadrado na hipótese prevista no então vigente inciso III do § 4º do art. 40 da Constituição da República, devendo ser aplicadas as normas do regime geral de previdência social relativas à aposentadoria especial contidas na Lei 8.213/1991 para viabilizar sua concretização enquanto não sobrevier lei complementar disciplinadora da matéria. Após a vigência da EC n.º 103/2019, o direito à conversão em tempo comum, do prestado sob condições especiais pelos servidores obedecerá à legislação complementar dos entes federados, nos termos da competência conferida pelo art. 40, § 4º-C, da Constituição da República'."
10. Assim sendo, a resolução do caso concreto estaria a exigir apenas o exame dos elementos que demonstram se a interessada laborou em condições insalubres, haja vista que consta dos autos que a Associação dos Servidores da UFTM logrou obter decisão favorável aos seus afiliados, em mandado de injunção coletivo (MI 3809 MC, julgado monocraticamente em 8/4/2011 pelo Ministro Celso de Mello) , para assegurar-lhes o direito de terem seus pedidos administrativos de aposentadoria especial analisados pela autoridade administrativa.
11. De fato, a decisão do MI 3809 MC, por si só, não asseguraria o direito à contagem ponderada, haja vista que assegurou apenas o direito à aposentadoria especial. Entretanto, considerando o novo posicionamento do STF, que permite a contagem ponderada do tempo especial, entendo que essa questão jurídica resta superada.
12. Examinando, pois, o caso concreto, entendo que os elementos juntados aos autos, em especial o Perfil Profissiográfico Previdenciário (PPP) de fls. 35/36, peça 9, demonstram que a servidora trabalhou no setor de enfermagem da Faculdade de Medicina do Triângulo Mineiro, ambiente esse, segundo o documento oficial, considerado insalubre em razão de agentes biológicos. Por conseguinte, tenho por regular o cômputo do tempo de atividade insalubre, à luz do novo entendimento do STF.
13. O ato de alteração de fundamento legal não poderia, em princípio, ser apreciado antes do ato de concessão inicial. De rigor, deveria a unidade técnica ter juntado todos os atos da interessada neste processo.
14. Contudo, dado o longo tempo decorrido e a natureza das alterações na concessão (para inclusão de tempo de RGPS, de tempo insalubre e para concessão de paridade, com base na EC 70/2012) , proponho seja apreciado de pronto, pela legalidade, o ato de peça 2, sem prejuízo de determinar à Sefip que promova a autuação e exame dos demais atos relativos à servidora.
 
João Carlos Borges Coelho
15. O PPP de fls. 51/52 considerou que o servidor trabalhou em ambiente insalubre (agentes biológicos) de 8/4/1994 a 9/3/2004, a saber, o Departamento de Engenharia e Manutenção. Supreendentemente, o documento informou que o servidor fazia uso apenas de botinas como equipamento de proteção individual. Os campos do documento dos quais deveriam constar informações sobre agentes nocivos, a intensidade ou o tempo de exposição a que se submetia o sr. João Carlos Borges Coelho não foram preenchidos.
16. Entendo que a UFTM deveria ser instada a demostrar os elementos utilizados pelos responsáveis pela elaboração do documento PPP, srs. Ulisses Antônio Cota (Médico do Trabalho) e Paulo Roberto Mioto (Engenheiro do Trabalho) - servidores atualmente aposentados -, com base nos quais se concluiu que o Departamento de Engenharia e Manutenção da UFTM apresentava, de 1994 a 2004, condições ambientais insalubres, uma vez que não se trata de ambiente hospitalar ou no qual se proceda a exames clínicos/laboratoriais. 
17. A Sefip entendeu ser o ato de aposentadoria do servidor ilegal também em razão do não encaminhamento, pela origem, da integralidade das decisões judiciais que assegurariam, ainda hoje, o pagamento de rubrica judicial no valor de R$ 2.765,02. A unidade técnica deixou de examinar o fundo de direito da parcela.
18. O MPTCU, por seu turno, ponderou que a decisão judicial se refere à incorporação de "quintos" com base na Portaria MEC 474/1987, mas entendeu não ser possível verificar a correção dos pagamentos, dada a falta de informação sobre as funções exercidas pelo servidor. 
19. Assiste razão ao MPTCU. A leitura da sentença encaminhada, bem assim consulta ao sítio eletrônico do Tribunal Regional Federal (TRF) da 1ª Região, demonstram claramente a natureza da parcela questionada pela Sefip. 
20. Observo que a decisão da Justiça Federal de Primeiro Grau cingiu-se à impossibilidade de a administração suprimir ou reduzir a vantagem após mais de cinco anos. 
21. De mencionar que a decisão de 1º grau foi parcialmente reformada pela Segunda Turma do Tribunal Regional Federal da 1ª Região na apelação e reexame necessário do processo 0003835-71.2000.4.01.3802/MG (rel. Juíza Federal convocada Rogéria Maria Castro Debelli) :
"ADMINISTRATIVO E PROCESSUAL CIVIL. FACULDADE DE MEDICINA DO TRIANGULO MINEIRO. ART. 54 DA LEI 9.784/99. DECADÊNCIA ADMINISTRATIVA. NÃO-OCORRÊNCIA. SERVIDORES PÚBLICOS FEDERAIS. PORTARIA MEC Nº 474/87. LEGITIMIDADE. QUINTOS. LEI Nº 8.168/91. TRANSFORMAÇÃO DE FUNÇÕES DE CONFIANÇA EM CARGOS DE DIREÇÃO. PARECER AGU Nº 203/99. DIREITO ADQUIRIDO. IRREDUTIBILIDADE DE VENCIMENTOS.
1. O art. 54 da Lei 9.784/99 estabeleceu o prazo de cinco anos para que pudesse a Administração revogar os seus atos. 'A data de vigência e publicação da Lei n. 9.784/99 (1º/2/1999) é considerada como o termo inicial da contagem dos prazos decadenciais desfavoráveis à Administração Pública, mesmo que os atos impugnados tenham sido praticados anteriormente à edição da referida lei. Precedentes desta Corte. 4. Agravo regimental improvido'. (AgRg no REsp 1092632/RS, Rel. Ministro  JORGE MUSSI, QUINTA TURMA, julgado em 14/05/2009, DJe 29/06/2009 e AC 2006.37.00.004837-8/MA, Juíza Federal Rogéria Maria Castro Debelli (Convocada) . DJ:09.10.2008) .
2. Matéria já pacificada no âmbito da jurisprudência desta colenda Corte e do e. Superior Tribunal de Justiça que orienta que os quintos incorporados durante a vigência da Lei 7.596/87, em decorrência do exercício das Funções Comissionadas e Gratificadas estabelecidas pela Portaria 474/MEC, constituem direitos adquiridos dos servidores, não estando sujeitos à redução determinada pela Lei 8.168/91. Por tal razão, o Parecer nº . 203/99 da AGU não tem o condão de revogar as determinações contidas na Portaria nº 474/87-MEC, cujo cumprimento deve ser mantido. Precedentes: Resp 465000/Sc; Dj Data:25/09/2006 Pg:00298; Arnaldo Esteves Lima; Agresp678467/Mg; Dje Data:24/03/2008, Rel. Jane Silva (Desembargadora Convocada Do Tj/Mg; Ams 200039000009604, Juiz Federal Tourinho Neto, Dj: 15/04/2004 E Ams 200039000006846, Juíza Federal Mônica Neves Aguiar Da Silva (Conv.) , Dj 12/03/2007.
3. Somente os quintos e/ou décimos incorporados pelo exercício de funções comissionadas e gratificadas durante a vigência da Lei nº . 7.596/87, que vigorou até 31/10/1991, não estão sujeitas à Lei 8.168/91 que estabeleceu novos valores para a remuneração de tais gratificações.
4. Apelação e remessa oficial parcialmente providas para afastar a ocorrência da decadência administrativa, mantida a concessão da segurança, no entanto, por outros fundamentos (item 2) , limitada, contudo, na forma do item 3."
22. A União não foi parte do processo e o acórdão do TRF da 1ª Região é muito claro sobre a limitação temporal para a incorporação de "quintos" com base na remuneração das FC prevista na Portaria MEC 474/1987. 
23. Desse modo, uma vez verificada irregularidade no pagamento, não haveria óbices para que o TCU, no exercício de sua competência constitucional, negasse registro ao ato e determinasse a correção dos pagamentos.
24. Para tanto, seria necessário saber quais as funções exercidas pelo interessado e os períodos correspondentes, informações essas que não constam do formulário Sisac de peça 3. Tampouco foi possível aferir tal informação no e-Siape, uma vez que os contracheques anteriores a 1994 não foram cadastrados no Siape e o registro de informações funcionais está incompleto. Sabe-se apenas que o interessado não exerceu funções a partir de 1994, segundo consulta a seus contracheques. 
25. Contudo, foi possível verificar que, até maio de 1998, o servidor recebia o valor de R$ 1.513,38 a título de incorporação de funções, que foi elevado para R$ 2.267,86 e R$ 2.645,07, em junho e novembro desse mesmo ano, respectivamente. Em maio de 2000, o valor foi reduzido para R$ 2.612,98 e retornou ao valor anterior em outubro do mesmo ano, possivelmente em razão da decisão judicial proferida liminarmente no processo 200038020037910 (número original) .
26. A partir de então, o valor se elevou até o valor atual de R$ 2.765,02, em virtude dos reajustes gerais dos servidores federais.
27. Fica claro, pois, que a controvérsia judicial se limitava à diferença de apenas R$ 32,09 (R$ 2.645,07 - R$ 2.612,98) .
28. De toda a forma, a falta de informações do formulário Sisac constitui empecilho para a verificação da legalidade do pagamento dos "quintos".
29. De outro giro, o MPTCU aponta que a rubrica "VB.COMP.ART.15 L11091/05 AP", de caráter temporário, no valor de R$ 252,38, não foi devidamente absorvida pelos aumentos concedidos após 2005 (ano de publicação da Lei 11.091/2005) .
30. Para melhor compreensão, transcrevo o dispositivo legal pertinente (grifos acrescidos) :
"Art. 15. O enquadramento previsto nesta Lei será efetuado de acordo com a Tabela de Correlação, constante do Anexo VII desta Lei.
 (...) 
§ 2º Na hipótese de o enquadramento de que trata o § 1º deste artigo resultar em vencimento básico de valor menor ao somatório do vencimento básico, da Gratificação Temporária - GT e da Gratificação Específica de Apoio Técnico-Administrativo e Técnico-Marítimo às Instituições Federais de Ensino - GEAT, considerados no mês de dezembro de 2004, proceder-se-á ao pagamento da diferença como parcela complementar, de caráter temporário. (Vide Lei nº 12.772, de 2012) 
§ 3º A parcela complementar a que se refere o § 2º deste artigo será considerada para todos os efeitos como parte integrante do novo vencimento básico, e será absorvida por ocasião da reorganização ou reestruturação da carreira ou tabela remuneratória, inclusive para fins de aplicação da tabela constante do Anexo I-B desta Lei. (Vide Lei nº 12.772, de 2012) "
31. Assiste razão ao MPTCU no tocante à rubrica em questão. Desde que foi criada, a UFTM manteve intacto o valor da rubrica, ou seja, deixou de promover a absorção mencionada no § 3 do art. 15 da Lei 11.091/2005.
32. Sem entrar no mérito do cálculo inicial da parcela complementar e sabendo que o vencimento básico complementar integra o vencimento básico, para fins de cálculo de gratificações - como os anuênios e o Incentivo à Qualificação (IQ) -, a tabela seguinte demonstra qual deveria ser a remuneração do servidor, caso tivesse sido absorvida a parcela em questão. Para tanto, foram aplicados os mesmos percentuais do IQ utilizados pela UFTM (27% e 30%, para os anos de 2012 e 2020, respectivamente) .
	Remuneração
	Maio de 2005
	Maio de 2012
	Outubro de 2020

		Remuneração Paga
	Remuneração
Paga
	Remuneração
s/ VB comp
	Remuneração
Paga
	Remuneração
s/ VB comp

	Vencimento básico
	R$ 1.703,89
	R$ 5.650,00
	R$ 5.650,00
	R$ 8.323,87
	R$ 8.323,87

	Anuênio
	R$ 342,09
	R$ 885,35
	R$ 847,50
	R$ 1.286,43
	R$ 1.242.58

	Dec Judicial
	R$ 2.765,02
	R$ 2.765,02
	R$ 2.765,02
	R$ 2.765,02
	R$ 2.765,02

	VPI
	R$ 59,87
				
	VB Comp Art. 15 
	R$ 576,72
	R$ 252,38
		R$ 252,38
	
	Inc Qualificação
		R$ 1.593,64
	1.525,50
	R$ 2.572,87
	R$ 2.497,16

	Total
	R$ 5.447,59
	R$ 10.856,16
	R$ 10.778,02
	R$ 15.200,57
	14.834,63

	Variação da remuneração inicial
			R$ 5.330,43
		R$ 9.387,04

33. Assim, independentemente da conclusão que venha a se chegar sobre a regularidade da concessão de tempo de atividade insalubre e da parcela judicial, o pagamento irregular do vencimento básico complementar constitui razão suficiente para negar registro à aposentadoria do sr. João Carlos Borges Coelho.
Diante do exposto e com as vênias de estilo por divergir parcialmente dos pareceres, VOTO por que o Tribunal adote a deliberação que ora submeto à consideração deste colegiado.
TCU, Sala das Sessões Ministro Luciano Brandão Alves de Souza, em 3 de novembro de 2020.
BENJAMIN ZYMLER 
Relator